【裁判字號】    98,上易,1232
【裁判日期】    990406
【裁判案由】    清償借款
【裁判全文】
臺灣高等法院民事判決                98年度上易字第1232號
上  訴  人  甲○○
被 上訴 人  丙○○
            乙○○
上列當事人間請求清償借款事件，上訴人對於中華民國98年11月
12日臺灣宜蘭地方法院98年度訴字第326 號第一審判決提起上訴
，上訴人並為訴之追加，本院於99年3 月23日言詞辯論終結，判
決如下：
    主      文
原判決關於駁回上訴人後開第二、三、四項之訴部分及訴訟費用
（確定部分除外）之裁判均廢棄。
上廢棄部分，被上訴人乙○○應再給付上訴人新台幣萬壹仟零
肆拾柒元，及自民國九十三年三月二十六日起至清償日止，按年
息百分之五計算之利息。
被上訴人丙○○應再給付上訴人新台幣壹萬伍仟伍佰貳拾元，
及自民國九十三年三月二十六日起至清償日止，按年息百分之五
計算之利息。
被上訴人乙○○已為本判決第二項之給付時，就其給付範圍，被
上訴人丙○○依本判決第三項之給付，得依二分之一比例，免為
給付義務；被上訴人丙○○已為本判決第三項給付時，就其給付
範圍內，被上訴人乙○○依本判決第二項判決之給付，免為給付
義務。
第一、二審訴訟費用（確定部分除外）由被上訴人乙○○、丙○
○負擔。
    事實及理由
壹、程序方面
一、按於第二審為訴之變更或追加，非經他造同意，不得為之。
    但請求之基礎事實同一者，不在此限，民事訴訟法第446 條
    第1 項但書、第255 條第1 項第2 款分別定有明文。
二、查，上訴人依據民法第749 條、第281 條第1 項規定，請求
    被上訴人乙○○給付新台幣（下同）502,437 元本息，其中
    251,218 元部分應由被上訴人乙○○、丙○○連帶給付，並
    均自93年3 月26日起至清償日止，按年息百分之5 計算之利
    息；原審判決上訴人部分勝訴後，上訴人就其敗訴部分提起
    上訴，並追加依據民法第546條、第176條規定為請求，有上
    訴狀可憑（見本院卷第30頁反面），被上訴人對上訴人所為
    訴之追加，雖表不予同意，惟，上訴人追加之訴與原訴請求
    之基礎事實同一，均為上訴人代償訴外人即債權人台灣銀行
    宜蘭分行（下稱台灣銀行）之訴訟及執行費31,047元可否請
    求被上訴人給付之事實，依前揭說明，應予准許，合先敘明
    。
貳、實體方面
一、上訴人起訴主張：被上訴人乙○○邀同伊及被上訴人丙○○
    為連帶保證人，於民國（下同）於86年5 月5 日向台灣銀行
    分別借款新台幣（下同）65萬元、10萬元（下稱系爭借款）
    ，嗣因被上訴人乙○○未按期清償視為全部到期，經強制執
    行被上訴人乙○○之財產後，仍未獲全數清償，台灣銀行乃
    向伊追償剩餘欠款，伊代償系爭借款本金、利息及違約金47
    1,390 元外，並代償訴訟及執行費用31,047元，爰依民法第
    第749 條、第281 條第1 項，另追加依據民法第176 條、第
    546條規定，請求被上訴人給付代償費用之本息等語。
二、被上訴人乙○○、丙○○則以：上訴人支付台灣銀行之訴訟
    及執行費用31,047元，非屬依民法第749 條規定所為之給付
    ，不應要求被上訴人負責等語，資為抗辯。
三、原審對於上訴人之請求，判決：(一)被上訴人乙○○應給付上
    訴人471,390 元，及其中468,340 元，自93年3 月26日起至
    清償日止，按年息百分之5 計算之利息。(二)被上訴人丙○○
    應給付上訴人235,695 元，及自93年3 月26日起至清償日止
    ，按年息百分之5 計算之利息。(三)若第1 項被上訴人乙○○
    已為給付時，就其給付範圍內，第2 項被上訴人丙○○得依
    2分之1比例，免為給付義務。(四)若第2 項被上訴人丙○○已
    為給付時，就其給付範圍內，第1 項被上訴人乙○○免為給
    付義務。(五)上訴人其餘之訴駁回。(六)上訴人勝訴部分得假執
    行。上訴人不服，就其敗訴部分，提起上訴，聲明：(一)原判
    決關於下列第2 項不利於上訴人之部分廢棄。(二)上開廢棄部
    分，被上訴人乙○○應再給付上訴人31,047元，及自93年3
    月26日起至清償日止，按年息百分之5 計算之利息，如被上
    訴人丙○○已為給付時，就其給付範圍內，被上訴人乙○○
    免為上述給付義務。(2)被上訴人丙○○應再給付上訴人15,5
    23元，及自93年3 月26日起至清償日止，按年息百分之5 計
    算之利息，如被上訴人乙○○已為前款之給付時，就其給付
    範圍內，被上訴人丙○○得依2 分之1 比例，免為上述給付
    義務。被上訴人則聲明：上訴駁回。（原審判決被上訴人敗
    訴部分即命被上訴人給付乙○○471,390 元本息部分，未據
    被上訴人不服；原審駁回上訴人其餘之訴部分即駁回上訴人
    其餘之訴部分，未據上訴人不服，均告確定。）
四、按保證人向債權人為清償後，於其清償之限度內，承受債權
    人對於主債務人之債權；連帶債務人相互間，除法律另有規
    定或契約另有訂定外，應平均分擔義務；連帶債務人中之一
    人，因清償、代物清償、提存、抵銷或混同，致他債務人同
    免責任者，得向他債務人請求償還各自分擔之部分，並自免
    責時起之利息，民法第749 條、第280 條、第281 條第1 項
    固分別定有明文。故保證人向債權人為清償或其他消滅債務
    之行為後，既承受債權人對於主債務人之債權，即已取代債
    權人之地位，自得於清償之限度內，行使原債權人之權利。
    除得向主債務人行使求償權外，尚代位取得債權人對主債務
    人之債權及該債權之擔保與其他之從屬權利（最高法院95年
    度台上字第352 號判決參照），並得向其他連帶債務人請求
    償還各自應分擔之部分；保證人受主債務人之委託而為保證
    時，其對於債權人所為之清償或其他出資行為，足使主債務
    人消滅其債務，即得將其出資額連同出資以後之利息，及不
    可避之費用，並其他之損害，向主債務人行使求償權（最高
    法院18年上字第1086號判例參照）。次按保證債務，除契約
    另有訂定外，包含主債務之利息、違約金、損害賠償及其他
    從屬於主債務之負擔，民法第740 條亦定有明文，所謂「其
    他從屬於主債務之負擔」，係指主債務人所應負擔之各種費
    用，包括訂約費用、登記費用、運費、稅捐、及訴訟費用等
    均屬保證人擔保之內容。查：
  (一)上訴人主張：被上訴人乙○○邀同伊與被上訴人丙○○為連
    帶保證人，於86年5 月5 日向臺灣銀行分別借款65萬元、10
    萬元，嗣因被上訴人乙○○未按期清償視為全數到期，經強
    制執行被上訴人乙○○之財產，仍未獲全數清償，台灣銀行
    乃向伊追償剩餘欠款，伊代償系爭借款訴訟及執行費用31,0
    47元之事實，業據提出與所述相符之增補借據、臺灣銀行宜
    蘭分行98年7 月21日宜蘭營字第09850020151 號函、乙○○
    88年5 月11日起至清償日止還款明細、原法院88年度羅促字
    第2859號支付命令、臺灣銀行放款收回登錄單等影本（見原
    法院支付命令卷第4-7 頁、原法院卷第44-45 頁），並有臺
    灣銀行分行98年10月13日宜蘭營字第09850026941 號函檢附
    借、增補借據、放款歷史明細批次查詢、原法院91年度執字
    第4916號強制執行事件之分配表、還款明細及短期墊款、其
    他預收款明細帳等影本可憑（見原法院卷第22-40 頁），被
    上訴人對此亦不爭執其真正（見原法院卷第58頁），足認上
    訴人主張其以連帶保證人地位，代償債權人台灣銀行訴訟及
    執行費用31,047元，應可信為真實。
  (二)上訴人主張：上開費用31,047元係屬民法第749 條規定代償
    請求權之範圍，被上訴人乙○○係主債務人應全數負擔，被
    上訴人丙○○係連帶保證人，應負擔1/2 等語；被上訴人則
    予否認。本院查：
    1.上訴人代償系爭借款之訴訟及執行費用，有臺灣銀行分行
      98年10月13日宜蘭營字第09850026941號函檢附還款明細
      （見原審卷第37頁）、短期墊款（見原審卷第38頁）影本
      可憑，兩造對此亦不爭執，自堪信為真實：
      (1)上訴人於88年12月7 日清償台灣銀行聲請原法院88年度
        促字第2859支付命令裁判費45元、郵資196 元，合計24
        1 元（45+196=241）。
      (2)上訴人於90年10月2 日清償台灣銀行另案聲請參與執行
        費4,983 元、郵資170 元，合計5,153 元（4983+170=5
        153 ）。
      (3)上訴人於91年9 月27日清償台灣銀行聲請強制執行費6,
        003 元、指界費2,400 元、鑑價費3,500 元、第1 拍登
        報費3,200 元、第2 拍登報費2,500 元、第3 拍登報費
        2,500 元、公告程序登報費2,200 元12900 元、第4 拍
        登報費2,500 元、郵資850 元，合計25,653元（6003+2
        400+3500+3200+2500+2500+2200+250 0+850=25653）。
    2.核上開費用係屬「其他從屬於主債務之負擔」，依上開說
      明，亦為上訴人即連帶保證人擔保之範圍，則上訴人主張
      該等費用係屬民法第749 條規定代償請求權範圍內之債權
      ，應可採信。
五、綜上所述，上訴人主張其基於連帶保證人地位，代償系爭借
    款之訴訟及執行費31,047元，應由主債務人即被上訴人乙○
    ○全部負擔，被上訴人丙○○係系爭借款另一連帶保證人，
    負擔1/2 等情，堪可採信。次按被上訴人2 人應給付之內容
    均具有同一目的，僅就不同之發生原因即民法第749 條保證
    人之求償權、民法第280條前段、第281條第1 項連帶債務人
    間之分擔及求償權等規定，而致被上訴人各負給付責任，是
    債務人即被上訴人中一人為給付，他被上訴人就其已給付之
    部分，自應同免其責任（最高法院89年度台上字第2240號裁
    判意旨參照），而上訴人係分別於88年12月7日、90年10月2
    日、91年9 月27日各給付本件訴訟及執行費用241元、5,153
    元、25,653元，被上訴人於各該時間即已免責該等費用之債
    權，則上訴人依據民法749 條、第281 條第1 項規定，請求
    被上訴人乙○○給付上訴人31,047元，及自免責後93年3 月
    26 日起至清償日止，按年息5％計算之利息；請求被上訴人
    丙○○給付上訴人15,523元，及自被上訴人免責後之93年3
    月26日起至清償日止，按年息5 ％計算之利息；被上訴人乙
    ○○已為給付時，就其給付範圍，被上訴人丙○○依1/2比
    例，免給付義務；被上訴人丙○○已為給付時，就其給付範
    圍，被上訴人乙○○免給付義務，應予准許。原審就上開應
    准許部分，為上訴敗訴之判決，尚有未洽，上訴意旨求予廢
    棄改判，為有理由，爰由本院予以廢棄改判如主文第2、3、
    4 項所示。本件上訴人之請求已獲全部准許，其再追加依據
    民法第179條、第546條規定請求部分，毋庸再予審酌，併予
    敘明。
六、本件事證已臻明確，兩造其餘主張陳述及所提之證據，經本
    院審酌後，認均不足以影響本判決之結果，均毋庸再予論述
    ，附此敘明。
七、據上論結，本件上訴為有理由，依民事訴訟法第450 條、第
    78條，判決如主文。
中    華    民    國    99    年    4     月    6     日
                    民事第十五庭
                        審判長法  官  林恩山
                              法  官  郭松濤
                              法  官  陳雅玲
正本係照原本作成。
不得上訴。
中    華    民    國    99    年    4     月    6     日
                              書記官  葉國乾

司法院資訊處製作；財團法人民間司法改革基金會備份。
